【裁判字號】    98,訴,159
【裁判日期】    980331
【裁判案由】    清償借款
【裁判全文】
臺灣彰化地方法院民事判決  98年度訴字第159號
原      告  聯邦商業銀行股份有限公司
法定代理人  乙○○
訴訟代理人  甲○○
被      告  丙○○
被      告  丁○○
第二被  告
訴訟代理人  江來盛律師
複代理人    周志峰律師
上列當事人間請求清償借款事件，本院於98年03月18日言詞辯論
終結，判決如下：
    主      文
被告等應連帶給付原告新台幣壹佰萬元，及自民國九十七年九月
三十日起至清償日止，其中九十七年十一月二十九日以前按年息
百分之三．一一計算之利息、九十七年十一月三十日以後按年息
百分之三．七一計算之利息，暨自九十七年十月三十一日起至清
償日止，其逾期在六個月以內者按上開利率之一成，逾期超過六
個月以上部分按上開利率之二成計算之違約金。
訴訟費用新台幣壹萬零玖佰元由被告等連帶負擔。
    事實及理由
一、被告丙○○經合法通知，未於言詞辯論期日到場，經核並無
    民事訴訟法第 386條所列各款情形，爰依原告之聲請，就此
    部分由其一造辯論而為判決。
二、原告主張：
  (一)緣被告丙○○（即借款人）於民國（下同）95年11月30日向
    原告借款新台幣 100萬元，並邀被告丁○○為連帶借款人，
    雙方約定期限15年，原告業於同日將新台幣（下同）100 萬
    交付被告丙○○，借款利息計算方式約定於借款契約書中第
    壹部分第五條（97年11月29日以前以原告銀行均利型指數利
    率加碼0.6%計息，97年11月30日以後以原告銀行均利型指數
    利率加碼1.2%計息，目前均利型指數利率為 2.51%），違約
    金約定於借款契約書中第參部分第九條，即約定自逾期日起
    ，逾期在六個月以內部份，依約定利率 10%，逾期超過六個
    月部份，依約定利率 20%計付違約金，被告等簽立借款契約
    書一份交付原告收執為據。
  (二)詎料被告丙○○於97年09月30起即未依約繳款，嗣經原告屢
    催未果，並經原告依借款契約書中第參部分第三條約定發函
    通知被告等主張借款期限利益到期，亦即主張全部借款視為
    到期，目前計尚欠本金 100萬元，因被告等已喪失期限利益
    ，依法須負清償與連帶清償之責任，應即清償所有借款。
  (三)被告丁○○於系爭貸款申請書已填選所負之責任為連帶借款
    人，並親自簽名蓋章。同時其亦於借款契約書連帶借款人欄
    下親自簽名蓋章，此為被告丁○○於98年03月09日所提之答
    辯狀承認，其亦不否認該簽章之真正。況且被告丁○○於簽
    約時已為智慮成熟之成年人，又係國小教務主任退休，復非
    在違反其自由意志等情況下與原告簽約，其殊無在不知該簽
    約目的係為擔任另被告丙○○向原告借款之連帶清償責任之
    情況下，即率爾於系爭貸款申請書之連帶借款人欄與借款契
    約書之【立約人（連帶借款人）－對保簽名欄】處簽名、用
    印之理？
  (四)系爭借款契約書中【立約人（連帶借款人）－對保簽名欄】
    處已載明本契約係甲方（即借款人丙○○、連帶借款人丁○
    ○）與乙方（即原告）各別商議成立，業經合理時間審閱並
    了解及同意，且經被告丙○○、丁○○親自簽名、蓋章同意
    無誤。今被告丁○○既在該項記載左側簽名、蓋章，堪認原
    告已給予其合理之期間審閱該借款契約書之內容，亦即被告
    丁○○係在明瞭其與另被告丙○○向原告借款之金額為 100
    萬元，且對丙○○就此借款負連帶清償責任之情況下，出於
    己意，在系爭借款契約書關於其已審閱了解之記載後簽章，
    顯見被告丁○○於簽署該借款契約書時，已知悉其中條款內
    容。是以，被告丁○○顯然知悉並同意擔任系爭借款之連帶
    借款人，又同意已於合理之期間審閱契約無誤，即不得事後
    反悔，而以其認為所負責任為連帶保證人云云以為抗辯。
  (五)被告丁○○為系爭借款之連帶借款人並不違反銀行法第12條
    之 1而無效。按銀行辦理自用住宅放款及消費性放款，已取
    得足額擔保時，不得以任何理由要求借款人提供連帶保證人
    ；銀行辦理授信徵取保證人時，除前項規定外，應以一定金
    額為限；未來求償時，應先就借款人進行求償，其求償不足
    部分得就連帶保證人平均求償之，但為取得執行名義或保全
    程序者，不在此限，銀行法第12條之 1定有明文。惟上開規
    定乃銀行辦理自用住宅放款及消費性放款時，針對銀行徵取
    連帶保證人及未來求償之規定，不應擴張解釋為連帶借款亦
    有適用等語。並聲明：請求判決如主文所示。
三、被告丙○○經合法通知，未於言詞辯論期日到場，亦未提出
    書狀作何聲明或陳述。
四、被告劉勝鋒則以：
  (一)被告丙○○向原告抵押借款 100萬元，並由被告丙○○提供
    其所坐落於台中市○○路之不動產透天房子供擔保設定抵押
    ，依被告丙○○所提供之前揭不動產已足供擔保前揭系爭之
    100 萬元借款。而按銀行法第12條之1第1項規定銀行辦理自
    用住宅放款及消費放款，已取得前條所定之足額擔保時，不
    得以任何理由要求借款人提供連帶保證人。故前揭銀行法第
    12條之1第1項之規定可知，在借款人所提供之擔保品足以確
    保借款債權人之債權時，債權銀行不得以任何理由要求借款
    人提供連帶保證人，今原告出借系爭之 100萬元予被告丙○
    ○時，已經要求被告丙○○提供其所有之不動產供擔保，而
    該擔保品足以確保借款債權，依法已不得再以任何理由要求
    借款人提供連帶保證人，顯然已經違反上開銀行法第12條之
    1 第1項之規定。
  (二)按借貸契約如違反法律之強制、或禁止規定，該違反部分無
    效，故如有屬於銀行法第12條之 1規定之貸款契約，銀行仍
    然執意徵提連帶保證人、或以變相方法如徵提一般保證人但
    拋棄先訴抗辯權、或共同借款等脫法方式達到連帶債務之目
    的，該連帶債務之約定將因而無效。且所謂足額擔保，係指
    銀行對於授信餘額，應不高於授信當時對其提出之擔保品覈
    實鑑估後所估價值。而依照銀行擔保品查估實務，貸款額度
    約在擔保品價值之六、七成，故本件被告丙○○所提供之擔
    保品已經足額擔保，依前揭銀行法第12條之1第1項規定，原
    告本不得要求被告丁○○再為連帶保證人，故本件連帶債務
    已經牴觸銀行法上開規定而無效。
  (三)尤有可議者，原告為使被告丁○○承擔連帶保證人之責任，
    其明知銀行法第12條之1第1項規定，本不得再要求被告丁○
    ○擔任前揭系爭 100萬元借款之連帶保證人，且依法原告應
    向被告丁○○告知上開規定，但原告為使被告丁○○負連帶
    保證人之責任，竟然隱匿其應告知被告丁○○上開法律上所
    不應有之負擔，原告作法自有可議之虞。而更讓人無法接受
    者，原告竟然巧立名目且意圖使被告丁○○陷於錯誤，而在
    原告所提供空白之借款契約書，以所謂連帶借款人，使被告
    丁○○誤認為是連帶保證人，顯見原告之作法實早別有居心
    。
  (四)本件係屬於銀行法第12條之1第1項規定之借款契約，但原告
    仍執意徵提被告丁○○為連帶保證人，或以變相方法之所謂
    共同借款等脫法行為來達到連帶債務之目的，該連帶債務之
    約定自當無效等語，資為抗辯。並聲明：(1)請求駁回原告之
    訴(2)訴訟費用由原告負擔。
五、得心證之理由：
  (一)原告主張之上揭事實，已據其提出單筆授信攤還及收息記錄
    查詢單、借款契約書影本、催告通知書影本、消費性貸款申
    請書影本、通知書影本、掛號郵件收件回執影本、原告存款
    牌告及大額存款牌告暨基準利率表影本各乙件在卷為憑，核
    屬相符，被告丙○○於相當時期受合法通知，未於言詞辯論
    期日到場，亦未提出準備書狀為爭執，依民事訴訟法第 280
    條第3項準用同條第1項規定，視同被告丙○○自認；被告劉
    勝鋒除抗辯如上外，餘皆不爭執，是就不爭執部分，足信原
    告之主張為真正。茲兩造有爭執者厥為：本件借款關於被告
    丁○○部分，是否因違反銀行法第12條之1之規定而無效？
  (二)按銀行辦理自用住宅放款及消費性放款，已取得前條所定之
    足額擔保時，不得以任何理由要求借款人提供連帶保證人。
    銀行辦理授信徵取保證人時，除前項規定外，應以一定金額
    為限。未來求償時，應先就借款人進行求償，其求償不足部
    分得就連帶保證人平均求償之。但為取得執行名義或保全程
    序者，不在此限，固為銀行法第12條之 1所明定。惟查：被
    告等均係於95年11月28日各自向原告提出消費性貸款申請書
    ，且觀諸兩造於同日所簽立之系爭借款契約書之內容記載，
    被告丙○○乃『甲方（借款人）』，被告丁○○則為『甲方
    （連帶借款人）』，有原告所提被告等均無爭執之消費性貸
    款申請書二件及借款契約書一件在卷可稽，具見被告等二人
    乃以系爭契約明示就系爭借款對於債權人即原告負連帶債務
    人之義務，被告丁○○辯稱其就系爭借款係居於『連帶保證
    人』之地位，顯與事實不符，自無適用銀行法第12條之 1規
    定之餘地，從而，被告丁○○抗辯系爭借款已有被告丙○○
    提供其自有不動產作為足額擔保，原告竟仍徵提伊為連帶保
    證人，顯違反上揭銀行法第12條之 1之規定，而屬無效等辯
    解，即不足採，原告主張被告丁○○為系爭借款契約之連帶
    借款人之事實，堪信為為真正。
  (三)按數人負同一債務，明示對於債權人各負全部給付之責任者
    ，為連帶債務。連帶債務之債權人，得對於債務人中之一人
    或數人或其全體，同時或先後請求全部或一部之給付。連帶
    債務未全部履行前，全體債務人仍負連帶責任。民法第 272
    條第1項、第273條規定甚明。本件被告等為系爭借款之連帶
    債務人，已如上述，被告等既未依約履行債務，則原告依消
    費借貸及連帶債務之法律關係，訴請被告等連帶清償系爭借
    款及約定之利息、違約金，洵屬正當，自應准許。
六、本件判決之基礎已臻明確，兩造其餘攻擊防禦方法，經審酌
    後於判決結果並無影響，爰不再贅詞論列。
七、訴訟費用負擔之依據：民事訴訟法第78條、第85條第2項。
中    華    民    國    98    年    3     月    31    日
                        民事第二庭法  官  邱月嬌
以上正本係照原本作成。
如對判決上訴，應於判決送達後20日內向本院提出上訴狀（須附
繕本）。
中    華    民    國    98    年    3     月    31    日
                                  書記官  呂雅惠


司法院資訊處製作；財團法人民間司法改革基金會備份。
